---
title: "Manual"
author: "Marco Ortiz Palanques"
date: "4/9/2020"
output: html_document
---

```{r setup, include=FALSE}
knitr::opts_chunk$set(echo = TRUE)
```

## Objetivo 
El objetivo de este script es modelar los datos electorales del ministerio del interior para obtener una tabla con los resultados de un municipio en particular y que pueda ser útil para otros manejos como la graficación o comparación con otros procesos electorales en espacio y tiempo  

## Materiales  
### Librerías  
Aparte del R base usamos las librerías de tidyverse readr, dplyr, y tidyr: 

```{r libraries, include=TRUE, eval=FALSE}
#Librerias
library(readr)
library(dplyr)
library(tidyr)
```

### Archivos  
Los archivos de los datos electorales están en la web del ministerio del interior en el área de descargas: http://www.infoelectoral.mir.es/infoelectoral/min/areaDescarga.html?method=inicio . Allí, en la parte inferior de la página, hay que buscar la pestaña "Extracción de datos" y pedir según el tipo de elección y fecha y luego Consultar. En nuestro caso escogimos: "Congreso" y "Noviembre 2019". Luego aparecerán tres opciones de archivos disponibles y se selecciona "10 de Noviembre de 2019 (Mesa)". Aquí se descargará un archivo .zip que habrá que descomprimir. El contenido de la carpeta son 10 archivos .DAT, uno .doc y uno .rtf. Los dos últimos contienen en diferentes formatos el manual para la comprensión de los archivos .DAT. De los archivos .DAT nos interesan los llamados: 03021911.DAT, 09021911.DAT y 10021911.DAT. Procedemos a descargarlos desde el directorio donde los archivamos al descomprimirlos.

```{r ficheros, include=TRUE, eval=FALSE}
#Tomar ficheros
X03021911 <- read_csv("C:/directorio/03021911.DAT", 
                      col_names = FALSE, locale = locale(encoding = "ASCII"))
X09021911 <- read_csv("C:/directorio/09021911.DAT", 
                      col_names = FALSE)
X10021911 <- read_csv("C:/directorio/10021911.DAT", 
                      col_names = FALSE)
```

### data.frame con las claves de los distritos del municipio  
El nivel menor de datos electorales es la mesa, sigue la sección censal, el distrito censal Las diferentes secciones son organizadas en centros electorales (los centros educativos donde se vota). Los municipios, por su parte, pueden tener una división adicional que llamaremos genéricamente el distrito municipal(trataremos de idetificarlos completamente en cada caso para que no se confundan con los distritos censales). Los límites de los distritos municipales no necesarimente coinciden con los de las secciones. Sin embargo, una parte importante del análisis es proporcionar información sobre estas unidades administrativas, pues forman unidades sociales dentro de la comunidad. Por ello, para el caso que nos ocupa hemos preparado un fichero donde hemos ubicado las secciones electorales dentro de los distritos municipales, aunque en algunos caso hemos tenido que hacer decisiones de ubicación por la superposición de límites.  
En nuestro caso lo trajimos de la base de datos usando la librería RODBC. 

```{r distritos, include=TRUE, eval=FALSE}
library(RODBC)
dsn_driver <- "{XXX}"
dsn_database <- "XXX"            
dsn_hostname <- "XXX" 
dsn_port <- "XXX"                
dsn_protocol <- "XXX"            
dsn_uid <- "XXX"        
dsn_pwd <- "XXX" 
conn_path <- paste("DRIVER=",dsn_driver,
                   ";DATABASE=",dsn_database,
                   ";HOSTNAME=",dsn_hostname,
                   ";PORT=",dsn_port,
                   ";PROTOCOL=",dsn_protocol,
                   ";UID=",dsn_uid,
                   ";PWD=",dsn_pwd,sep="")
conn <- odbcDriverConnect(conn_path)
# Traer archivo de base de datos
DISTRITOS2019 <- sqlFetch(conn,"DISTRITOS2019")
#Al venir de la base de datos, la columna de ID (que está hecha de números) es cambiada a numérica.
#Por ello toca nuevamente volverla a caracter.
DISTRITOS2019$ID2019 <- as.character(DISTRITOS2019$ID2019)
```

```{r tablaDistritos, echo=FALSE, results="asis"}
library(knitr)
kable(DISTRITOS2019[1:5,],caption="Tabla de distritos municipales")
```
  
  
La mejor forma de entender la tabla es leer las columnas de derecha a izquierda. En la columna ID2019 se encuentra el ID de cada sección electoral: el primer dígito es el número del distrito censal y los dos últimos dígitos corresponden a la sección censal. El archivo tienen una fila por cada sección electoral del municipio. En la columna central está la sigla del distrito municipal (no censal) y en la columna d ela izquierda el nombre del distrito municipal al que pertenece cada sección censal.      
  
## Preparación de los ficheros  
Como podemos ver al consultar los archivos de los datos X03021911,X09021911,X10021911, la forma de los ficheros ha sido simplificada para el mejor almacenamiento y extracción de datos.  

### data.frame X03021911. Nombres de los partidos  

El data frame X03021911 contiene los códigos, abreviaturas y nombres completos de las organizaciones electorales participantes en el proceso electoral. A partir de su data podemos separar estas informaciones en columnas. Para ello usamos la función substr, creando una columna nueva p.e. X03021911$partidos. Veamos el proceso en detalle:  

1. A la columna que hemos creado le asignamos valores de la columna original X03021911$X1 mediante el comando substr.
2. Antes de seguir debemos ir al manual ficheros.doc y buscar las instrucciones de la tabal 3. Allí se indica que el código de los partidos ocupa desde el 9º caracter hasta el 14º. 
3. El primer argumento de la función es la propia columna X03021911$X1 de donde extraemos los datos.  
4. El segundo argumento es donde comenzamos a extraer los caracteres de esa columna. Para nuestro ejemplo, comenzamos a extraer del caracter 9.  
5. El tercer argumento es hasta cuál caracter extraemos, en este caso el 14.  
6. Seguimos el mismo procedimiento para extraer la abreviatura (nombreCorto) y el nombre completo (nombreLargo) del partido.  
7. Finalmente, quitamos los espacios en blanco para disponer mejor de los nombreCorto cuando el futuro los convirtamos en cabeceras de columnas.  



```{r X03, include=TRUE, eval=FALSE}
#Crear columnas en el fichero 03
X03021911$partidos <- substr(X03021911$X1,9,14)
X03021911$nombreCorto <- substr(X03021911$X1,15,64)
X03021911$nombreLargo <- substr(X03021911$X1,65,214)
X03021911$nombreCorto <- gsub(" ","",X03021911$nombreCorto)
X03021911$nombreCorto <- gsub("-","",X03021911$nombreCorto)
```
  
  
### data.frame X09021911. Datos generales de la mesa  
La idea aquí, es la misma que en el data.frame anterior: obtener unas columnas con datos claros. En estos casos hemos obtenido los siguientes:  
  
  
1. localidad: es el código del municipio y está compuesto por 7 dígitos. Los dos primeros señalan la comunidad autonómica, el 3º y el 4º la provincia y los tres últimos el municipio.  
2. distrito: aíslamos el distrito censal del municipio.  
3. seccion (sección: sin tilde para evitar conflictos): número de la sección censal.  
4. mesa: letra correspondiente a la mesa de la sección censal.  
5. censoINE: es el número de electores registrados para cada mesa. Hay también el registro de los votantes en el extranjero; pero en este caso lo hemos obviado.  
6. blancos: número de votos blancos.  
7. nulos:  número de votos nulos.  
8. validos (válidos: sin tilde para evitar conflictos): número de votos válidos.  
9. Todas las columnas se crearon como "character", por lo que es necesario pasar las que contienen números a "numeric" (censoINE, blancos, nulos, validos).  
10. Finalmente, creamos el ID2019Mesa, identificador para cada mesa, compuesto del número del distrito censal, el de la seccion y la letra de la mesa. Cuando se extraiga un municipio en particular se convertirá en su identificador único.  






```{r X09, include=TRUE, eval=FALSE}
#Crear columnas en el fichero 09
X09021911$localidad <- substr(X09021911$X1,10,16)
X09021911$distrito <- substr(X09021911$X1,17,18)
X09021911$seccion <- substr(X09021911$X1,19,22)
X09021911$mesa <- substr(X09021911$X1,23,23)
X09021911$censoINE <- substr(X09021911$X1,24,30)
X09021911$blancos <- substr(X09021911$X1,66,72)
X09021911$nulos <- substr(X09021911$X1,73,79)
X09021911$validos <- substr(X09021911$X1,80,86)
X09021911$censoINE <- as.numeric(X09021911$censoINE)
X09021911$blancos <- as.numeric(X09021911$blancos)
X09021911$nulos <- as.numeric(X09021911$nulos)
X09021911$validos <- as.numeric(X09021911$validos)
X09021911$ID2019Mesa <- paste0(substr(X09021911$distrito,2,2),substr(X09021911$seccion,2,3),X09021911$mesa)
```
  
  
### data.frame X10021911. Resultados electorales por mesa  

Para el data frame que contiene los datos por partido hacemos un proceso similar.  
Lo importante de este fichero es que contiene tantas líneas como partidos han participado en cada mesa. En el data.frame anterior el número de filas es igual al de todas las mesas en España. En este data.frame X10021911 para cada mesa se desdobla en el número de partidos que allí participaron y cada fila representa el resultado de un solo partido dentro de cada mesa.


```{r X10, include=TRUE, eval=FALSE}
#Crear columnas fichero 10
X10021911$localidad <- substr(X10021911$X1,10,16)
X10021911$distrito <- substr(X10021911$X1,17,18)
X10021911$seccion <- substr(X10021911$X1,19,22)
X10021911$mesa <- substr(X10021911$X1,23,23)
X10021911$partidos <- substr(X10021911$X1,24,29)
X10021911$votos <- substr(X10021911$X1,30,36)
X10021911$votos <- as.numeric(X10021911$votos)
```
  
  
## Creación de la tabla  
Con los datos ya acomodados vamos a crear el data.frame correspondiente a un municipio.  
Primeramente vamos a crear las columna con los nombres de los partidos en el data.frame con todos los resultados (X10021911) y seleccionaremos las columnas que necesitaremos posteriormente. 


```{r enlazarData01, include=TRUE, eval=FALSE}
#Poner los nombres de los partidos y arreglar data.frame
X10021911 <- left_join(X10021911,X03021911[,2:3],by="partidos")
X10021911 <- X10021911[,c(2,3,4,5,8,7)]
```
  
  
Ahora comenzamos la extracción del municipio de nuestro interés. En este caso la Comunidad Autónoma es la 12 (Madrid), la provincia la 28 (Madrid) y el municipio el 065 (Getafe). Extraemos los datos del municipio del data.frame de los totales (X09021911). Para esto creamos un nuevo data.frame (getafeTotales) y usando las funciones filter y select de dplyr y construimos unos pipes para obtener el resultado deseado. Con filter separamos nuestro municipio de interés y con select separamos las columnas que contienen los datos de las mesas y su identificador.  



```{r enlazarData02, include=TRUE, eval=FALSE}
#Extraer el municipio de interés de archivo X09021911
getafeTotales <- X09021911 %>% 
  filter(localidad=="1228065") %>% 
  select(6:10)
```
  

Ahora creamos el data.frame con los resultados electorales. Este es un paso muy importante. pues el resultado final ya será una tabla fácilmente comprensible y que se puede usar para otras aplicaciones. Creamos el data.frame getafe20191110 a partir X10021911 de la siguiente manera:  

1. Filtramos la localidad como lo hicimos en el paso anterior.  
2. Creamos con mutate una nueva columna ID2019 que luego usaremos para crear otras columnas y hacer unos left_join.  
3. El paso más importante es pasar de la presentación larga a aquella donde se visualicen los partidos para cada mesa. Para ello usamos pivot_wider de tidyr names_from señala la columna de donde extraremos los nombres de los partidos. Cada nombre hará una columna nueva. Los datos para llenar esas columnas provendrán de values_from.


```{r enlazarData03, include=TRUE, eval=FALSE}
#Extraer el municipio de interés de archivo X10021911
getafe20191110 <- X10021911 %>%
  filter(localidad=="1228065") %>%
  mutate(ID2019=paste0(distrito,seccion)) %>%
  pivot_wider(names_from=nombreCorto, values_from=votos) %>%
  group_by(ID2019)
```

```{r enlazarData04, include=TRUE, eval=FALSE}
#Homogeneizar el ID en getafe20191110 a DISTRITO2019
getafe20191110$ID2019Mesa <- paste0(substr(getafe20191110$ID2019,2,2),substr(getafe20191110$ID2019,4,5),getafe20191110$mesa)
getafe20191110$ID2019 <- paste0(substr(getafe20191110$ID2019,2,2),substr(getafe20191110$ID2019,4,5))
#Añadir los datos totales
getafe20191110 <- left_join(getafe20191110,getafeTotales,by="ID2019Mesa")
#Añadir los distritos a getafe20191110
getafe20191110 <- left_join(getafe20191110,DISTRITOS2019,by="ID2019")
```


```{r tablaFinal, include=TRUE, eval=FALSE}
#Agrupar por distrito
getafe20191110Distrito <- getafe20191110 %>% 
  select(5:24) %>% 
  group_by(DISTRITO) %>% 
  summarise(
    Cs=sum(Cs),
    VOX=sum(VOX),
    PP=sum(PP),
    PSOE=sum(PSOE),
    PODEMOSIU=sum(PODEMOSIU),
    `PUM+J`=sum(`PUM+J`),
    PACMA=sum(PACMA),
    MASPAMSEQ=sum(MASPAMSEQ),
    PH=sum(PH),
    PCTE=sum(PCTE),
    R0=sum(RECORTESCEROGVPCASTC),
    PCPE=sum(PCPE),
    censoINE=sum(censoINE),
    nulos=sum(nulos),
    blancos=sum(blancos),
    validos=sum(validos)
    ) 
```

